【裁判字號】    89,易,993
【裁判日期】    890710
【裁判案由】    背信
【裁判全文】
臺灣臺南地方法院刑事判決                          八十九年度易字第九九三號
    公  訴  人  臺灣台南地方法院檢察署檢察官
    被      告  辛○○
                甲○
右列被告因背信案件，經檢察官提起公訴（八十九年度偵字第一九八六號、三０二五
號），本院判決如左：
    主  文
辛○○、甲○共同為他人處理事務，意圖為自己及第三人不法之利益，而為違背其任
務之行為，致生損害於本人之財產，各處有期徒刑拾月。
    事  實
一、緣坐落台南縣麻豆鎮○○段第六０九地號、地目旱、面積一千四百九十四平方公
    尺、應有部分三分之二之土地（以下簡稱系爭土地），係郭章荒與辛○○、甲○
    夫婦於民國（下同）七十三年十二月二十一日各出資一半，以新台幣（下同）六
    十一萬五千七百八十元向郭毓勝買受，其中二分之一應為郭章荒所有；郭章荒因
    委託辛○○、甲○處理事務，乃將系爭土地之二分之一，信託登記為甲○所有。
    辛○○、甲○係為他人處理事務之人，明知未經信託人郭章荒（已於八十三年八
    月死亡）之繼承人己○○、戊○○、丁○○、丙○○同意不得擅自處分前揭土地
    ，竟共同意圖為自己及第三人麻興交通企業有限公司（以下簡稱麻興公司）、庚○○不法之利益，於八十八年二月十一日，違背其任務，擅將上開土地提供予債
    務人麻興公司、辛○○、庚○○設定本金最高限額二千五百萬元之抵押權登記，
    作為其等對新鑫股份有限公司（以下簡稱新鑫公司）債務擔保之用，致生損害於
    己○○、戊○○、丁○○、丙○○之財產。
二、案經己○○、戊○○、丁○○、丙○○訴由台灣台南地方法院檢察署檢察官偵查
    起訴。
    理  由
一、訊據被告辛○○、甲○矢口否認有右揭背信犯行，被告辛○○辯稱：系爭土地是
    伊出資購買登記在太太甲○名下，七十四年一月三十一日伊簽寫證明書稱郭章荒
    出資二分之一是因當時伊向郭章荒借錢，故書立該證明書作為保證，實際上郭章
    荒並未出資；後來告訴人己○○獲知被告購地之事，因該土地坐落公路局麻豆監
    理站附近，遂對被告辛○○稱其子戊○○即將退伍，懇求將部分土地轉讓以備其
    子退伍後作為汽車檢驗場之用，因礙於交情，故撥讓其中二分之一土地供其使用
    ，但告訴人迄今仍未給付土地價款。況且伊設定抵押權，曾告知抵押權人新鑫公
    司該土地應有部分三分之一是以甲○為信託登記名義人，甲○之權利範圍僅有三
    分之一，將來若因無力償債而遭拍賣抵押物時，新鑫公司承諾僅執行三分之一云
    云；被告甲○則辯稱：系爭土地是伊出錢買的，權狀、印鑑平時均由被告辛○○
    管理，伊不知設定抵押權的事云云。經查：
（一）系爭土地是郭章荒與被告辛○○一起購買，登記在甲○名下之事實，有土地登
      記簿謄本、七十四年一月三十一日證明書、八十三年九月十五日證明書各一紙
      在卷可稽。
（二）依上揭七十四年一月三十一日證明書載稱「查麻豆鎮○○段六０九號、地目旱
      、面積零點壹肆玖肆公頃，持分分之貳係證明人與郭章荒先生以新台幣陸拾
      壹萬伍仟柒佰捌拾元向郭毓勝購買以證明人名義登記屬實，郭章荒先生之持分
      應為分之一。特此證明，證明人陳甲○」，被告甲○自承伊授權被告辛○○
      處理系爭土地事務；被告辛○○則自認該證明書係其所書立，依證明書之文義
      記載，系爭土地確為郭章荒與被告合買，郭章荒之應有部分為三分之一即系爭
      土地的二分之一，被告辛○○所辯僅是借錢擔保云云，與事實不符，不足採信
      。
（三）另郭章荒於八十三年八月間死亡，郭章荒之繼承人戊○○在八十三年九月十五
      日與被告甲○共同書立證明書載明「查麻豆鎮○○段陸零玖號、地目旱、面積
      零點壹肆玖肆公頃持分分之貳係證明人與戊○○先生合買，以證明人名義登
      記是實，戊○○先生之持分應為貳分之一，範圍為本土地東邊之二分之一，本
      土地未經雙方同意，禁止抵押借款及出售，恐口說無憑，特立此證明書為據。
      證明人陳甲○。合買人戊○○」。上揭證明書上之陳甲○簽名、印文是被告甲○之女庚○○代簽署，惟證明書上之指印確係被告甲○所有，此有內政部警政
      署刑事警察局八十九年五月二十六日局紋字第五六八號鑑定書在卷可按，證明
      書形式之真正堪可認定。雖證人即被告之女庚○○到庭證稱：「（證明書）內
      容不是真正。戊○○沒有跟我母親合買，因他三番二次要我幫忙他簽。是戊○○的母親向我父親買的」（見本院八十九年五月八日訊問筆錄）。惟上揭證明
      書之文義為系爭土地是告訴人戊○○與被告甲○「合買」，並以被告甲○之名
      義登記，甲○未經告訴人同意不得擅自處分等情；證明書之文意與一般買賣契
      約應記載買賣價金、所有權移轉等必要之點不符。再者，如果告訴人向被告購
      買系爭土地的二分之一，價金又尚未交付，為什麼被告要交付系爭土地東邊二
      分之一給告訴人使用？為什麼要書立證明書證明告訴人戊○○持分範圍及禁止
      被告甲○處分？證人庚○○所為被告與告訴人間是買賣之證詞與事實不符，不
      足採信。
（四）再查，本件設定抵押權，抵押權人新鑫公司出具承諾書一紙載稱「立書人新鑫
      股份有限公司法定代理人陳盛泉，茲因債務人麻興交通企業公司向立書人購車
      應付分期款債務，並經土地所有權人甲○同意提供詳如權狀影本之農地擔保（
      甲○僅為擔保品提供之義務人）並辦理抵押權設定登記（詳如契約書），本土
      地權利範圍為三分之二，其中三分之一係第三人（所有）因無自耕能力無法登
      記所有權，而以甲○為信託登記名義人，甲○之權利範圍僅有三分之一．．．
      」，此有該承諾書在卷足按。被告辛○○亦供承該承諾書之「第三人」是指戊○○之父親郭章荒（見本院八十八年五月八日訊問筆錄），依承諾書所稱「第
      三人是因無自耕能力而以『甲○為信託登記名義人』．．」，即甲○與該第三
      人間有一個信託契約，此與告訴人指訴郭章荒將系爭土地的二分之一信託登記
      被告甲○名義相符。綜上所陳，被告二人確受郭章荒之託而以被告甲○為系爭
      土地二分之一之登記名義人堪可認定。
（五）被告甲○於八十八年二月十一日提供系爭土地為抵押物，供債務人即第三人麻
      興公司、庚○○及被告辛○○設定本金最高限額二千五百萬元抵押權，作為渠
      等對新鑫公司債務擔保之用之事實，有土地登記簿謄本一紙、台南縣麻豆地政
      事務所八十九年三月二十一日（八九）所一字第3093號函所附之八十八年二月
      十一日收件南麻字第一五七五號登記申請書在卷足憑，並經證人新鑫公司職員
      鍾曉中到庭證稱「（問：麻興交通企業有限公司是否以台南縣麻豆鎮○○段六
      ○九地號設定抵押借錢？）是公司向我們融資借錢去買大卡車，到八十九年四
      月十八日為止尚未清償之債務有二千三百八十四萬三千四百六十三元，目前麻
      興交通公司有時候會延滯一期，但經催繳就會正常繳納。麻興公司所買進的車
      子，我們都會設定動產抵押。本件抵押只是一個補強措施。土地是否有值這些
      錢，我不知道。但營業員有說過不值這麼多錢。」（見本院八十九年四月二十
      四日訊問筆錄）。依系爭土地之公告現值每平方公尺五千二百四十三元計算，
      被告甲○實際擁有所有權、不包括受託為登記名義人部分之土地價值，僅有二
      百六十一萬一千零一十四元，被告設定二千五百萬元之最高限額抵押權，實際
      借款二千三百八十四萬三千四百六十三元已逾越應有部分價值。
（六）雖被告辛○○辯稱：新鑫公司承諾將來拍賣時僅執行系爭土地應有部分的二分
      之一，其中二分之一並未設定抵押權云云。惟查，新鑫公司於設定上揭抵押權
      時，出具承諾書予麻興公司謂：「立書人新鑫股份有限公司法定代理人陳盛泉
      ，茲因債務人麻興交通企業公司向立書人購車應付分期款債務，並經土地所有
      權人甲○同意提供詳如權狀影本之農地擔保（甲○僅為擔保品提供之義務人）
      並辯理抵押權設定登記（詳如契約書），本土地權利範圍為三分之二，其中三
      分之一係第三人（所有）因無自耕能力無法登記所有權，而以甲○為信託登記
      名義人，甲○之權利範圍僅有三分之一，因法令之故無法分割登記抵押權之權
      利範圍為三分之一，祗採現行法令登記，嗣若法令之變更容許本土地分割或抵
      押權之權利範圍可變更時，立書人願配合有關申請變更登記等事宜，唯費用概
      由提出之一方負擔，倘本土地因債務人無力償債而遭執行拍賣處分時，立書人
      定將甲○之土地權利範圍僅有三分之一，另三分之一係第三人所有之事實呈報
      ，由法院依法裁判，絕無違諾。立書人新鑫股份有限公司．．．八十八年二月
      九日」。新鑫公司嘉義地區副理乙○○亦到庭證稱：「（問：麻興公司是否提
      供麻豆鎮○○段六Ｏ九地號筆土向你公司設定最高限額抵押？）是。麻興公司
      表示應有部份三分之二中只有三分之一是他們的，但礙於法令規定，不能就三
      分之二的二分之一設定低押權，我為了確保債權就三分之二設定抵押權，但出
      具承諾書給麻興公司，承諾只在三分之一的部份設定抵押權。」然系爭土地即
      台南縣麻豆鎮○○段第六０九地號土地的三分之二，均已設定抵押權予新鑫公
      司，依據民法有關抵押權之規定，新鑫公司原本即得就設定抵押權範圍之全部
      所賣得價金受清償。依據上揭承諾書稱「立書人（新鑫公司）定將甲○之土地
      權利範圍僅有三分之一，另三分之一係第三人所有之事實呈報，由法院依法裁
      判，絕無違諾。」新鑫公司並非放棄系爭土地二分之一（即該筆土地應有部分
      三分之一）之抵押權，而是交由法院裁判。查甲○受託為土地登記名義人，仍
      不失為土地之所有權人，有權對系爭土地管理、使用及處分，非謂被告甲○因
      是受託人，所為之抵押權設定契約即有任何無效或得撤銷之原因；信託人僅有
      債權請求權，得請求受託人履行信託契約及在信託契約終止後請求返還信託物
      。故新鑫公司在麻興公司、庚○○及被告辛○○債務不履行時，原本即可依非
      訟程序聲請拍賣系爭土地就賣得價金受清償，縱被告甲○或告訴人起訴請求確
      認新鑫公司就系爭土地權利範圍三分之一抵押權不存在，或請求撤銷該部分之
      執行程序，亦非有理由。告訴人信託被告之財產仍有被拍賣抵債之危險，就算
      不被拍賣亦因被設定抵押權而價格低落、處分不易而受有損害；被告則逾越其
      應有部分價值設定抵押權，充作渠等與麻興公司、庚○○及被告辛○○借款之
      擔保，圖謀自己及第三人麻興公司、庚○○之不法利益堪可認定。
（七）又被告甲○辯稱：伊不識字，不知設定抵押權等情。惟甲○將系爭土地授權被
      告辛○○處理，且對於本件設定抵押權知情且同意，此據證人庚○○到庭證述
      明確（見本院八十九年五月八日訊問筆錄），被告甲○所辯顯不足採。本件事
      證明確，被告二人犯行洵堪認定。
二、按被告二人均受郭章荒之託，將系爭土地之二分之一信託登記為甲○所有，然竟
    違背任務，將系爭土地之二分之一設定抵押權予新鑫公司，而圖得第三人麻興公
    司、庚○○及被告辛○○本人之不法利益，核被告二人所為，均係犯刑法第三百
    四十二條第一項之背信罪。被告間有犯意聯絡、行為分擔，均為共同正犯。又繼
    承人有數人時，在分割遺產前，各繼承人對於遺產全部為公同共有，民法第一千
    一百五十一條定有明文。信託人郭章荒於八十三年八月間死亡後，其遺產由配偶
    己○○及子女戊○○、丁○○、丙○○繼承，本件信託契約亦由告訴人等繼承而
    公同共有。被告一個背信行為侵害四人之財產法益，為想像競合犯，應從一重處
    斷。茲審酌被告之品行、犯罪所生危害、被告與自訴人平日之關係、及被告迄今
    仍否認犯行，尚未與告訴人達成民事和解等一切情狀，分別爰量處如主文所示之
    刑，以資懲儆。
三、據上論斷，應依刑事訴訟法第二百九十九條第一項前段、刑法第二十八條、第三
    百四十二條第一項、五十五條前段，罰金罰鍰提高標準條例第一條前段，判決如
    主文。
中    華    民  國      八十九      年      七      月      十        日
                                  臺灣臺南地方法院刑事第四庭
                                      法  官  張  麗  娟
右正本證明與原本無異
如不服本判決，應於判決送達後十日內，向本院提出上訴狀。
                                      書記官  陳  怡  吟
中    華    民    國      八十九      年      七      月      十        日
附錄法條：
刑法第三百四十二條第一項
為他人處理事務，意圖為自己或第三人不法之利益或損害本人之利益，而為違背其任
務之行為，致生損害於本人之財產或其他利益者，處五年以下有期徒刑、拘役或科或
併科一千元以下罰金。


司法院資訊處製作；財團法人民間司法改革基金會備份。
